臺灣士林地方法院民事判決
110年度訴字第706號
原      告  葉清隆  
訴訟代理人  廖于清律師
複  代理人  楊詠誼律師
訴訟代理人  楊瀚瑋律師
被      告  新北市○○區○○
法定代理人  巫宗仁  
訴訟代理人  黃豐玢律師
複  代理人  曾莉晴律師
            陳柏翰  
上列當事人間請求返還土地等事件，本院於民國111年11月18日
言詞辯論終結，判決如下：
    主  文
被告應將如附表一之「應拆除之地上物」欄所示之地上物拆除，
將該部分土地返還予原告及其他共有人。
被告應給付原告如附表一之「應給付之金額」欄所示之金額。
原告其餘之訴駁回。
訴訟費用由被告負擔。
本判決原告勝訴部分得假執行；但被告如以如附表一之「應供反
擔保金額」欄所示之金額為原告供擔保後，得免為假執行。
    事實及理由
壹、按訴狀送達後，原告不得將原訴變更或追加他訴，但請求之
    基礎事實同一、擴張或減縮應受判決事項之聲明者，不在此
    限，民事訴訟法第255 條第1 項第2 、3款分別定有明文。
    原告主張依民法第821條、第767條第1 項及第179條規定，
    提起本件訴訟，於起訴時之聲明為請求：「一、被告應將新
    北市○○區○○段000地號土地（重測前為番薯寮段雲廣坑頭小
    段64地號）（下稱系爭563地號土地）其占用部分騰空遷讓
    返還原告及全體共有人。」、「二、被告應給付原告新台幣
    （下同）5,230元，及自民國109年11月1日起至清償日止，
    按年息5%計算之利息；並自109年11月1日起至被告履行第一
    項聲明內容止，按月給付原告81元，及各自次月1 日起至清
    償日止，按年息5%計算之利息。」；嗣陸續變更聲明請求返
    還占用土地之範圍及方式、賠償金額，最後之聲明為請求：
    「一、被告應將占用系爭563地號『如新北市淡水地政事務所
    收件日期111年4月26日、文號淡土測字第802號複丈成果圖
    （即本判決附圖）所示編號563(Ａ’）、面積為91.39平方公
    尺』（即附圖所示編號1至7連線與編號a至e連線之間、在系
    爭563地號土地上之部分）土地（下稱系爭563Ａ’部分土地）
    之水泥柏油地拆除，並將土地返還原告及全體共有人。」、
    「二、被告應給付原告4萬5,136元，及自109年11月1日起至
    清償日止，按年息5%計算之利息；暨自110年6月1日起至被
    告履行第一項聲明內容止，按月給付原告685元，及如逾期
    給付，應加計自次日起至清償日止，按年息5%計算之利息。
    」；經核原告所為歷次之變更，均係基於主張系爭563地號
    土地有部分遭被告無權占用之同一基礎事實，或係擴張或減
    縮應受判決事項之聲明，與前揭規定並無不合，應予准許。
貳、原告起訴主張：
一、原告為系爭563地號土地之共有人，惟被告未經原告之同意
    ，擅自占用該地號土地中之系爭563Ａ’部分土地，係屬無權
    占有，原告爰依民法第767條第1項前、中段、第821條及第1
    79條規定，請求被告返還占有之土地給全體共有人，並給付
    相當於租金之不當得利（以系爭563地號土地之公告現值、
    年息10%計算）。
二、對被告抗辯所為之陳述：系爭563地號土地上之原有道路縱
    有成立公用地役關係，惟不及於被告97年間自行拓寬至系爭
    563Ａ’部分土地之範圍，即系爭563Ａ’部分土地並非既成道路
    之範圍，被告若認為原有道路確有如當地里民陳情有拓寬之
    公益性及必要性，當依法徵收或取得系爭563地號土地所有
    權人同意始得為之，否則無疑是容任行政機關一再無償使用
    人民之財產供公眾使用；又被告並未就97年間拓寬道路而占
    用系爭563Ａ’部分土地之事，提出地主出具之土地使用同意
    書以實其說，則被告是否係經其他共有人同意，而未經原告
    同意，實屬不明，退萬步言，縱認原告曾以書面或口頭同意
    被告使用系爭563Ａ’部分土地，然被告於97年間之拓寬工程
    或使用目的已完成（裂痕沉陷部分）、或根本未達成目的（
    轉彎危險），且本件原告請求返還之系爭563Ａ’部分土地，
    未及於護欄、擋土牆、駁坎（樓梯）等設施，而無安全管理
    之疑慮，是原告爰依民法第470條第1項、第472條第1項第2
    款規定，終止使用借貸關係，並以原告110年12月10日民事
    準備狀繕本之送達為意思表示之通知。
三、聲明：
㈠、被告應將占用系爭563地號如附圖所示編號563(Ａ’）、面積為
    91.39平方公尺部分土地（即系爭563Ａ’部分土地）之水泥柏
    油地拆除，並將土地返還原告及全體共有人。
㈡、被告應給付原告4萬5,136元，及自109年11月1日起至清償日
    止，按年息5%計算之利息；暨自110年6月1日起至被告履行
    第一項聲明內容止，按月給付原告685元，及如逾期給付，
    應加計自次日起至清償日止，按年息5%計算之利息。　　
參、被告則辯稱：
一、系爭563號土地上之原有道路已供不特定公眾通行約40年之
    久，開闢確切時間僅得略知係70幾年之時，且從未有任何土
    地所有權人就原有道路之開闢為異議，可知原有道路屬於既
    成道路；又原有道路乃郊區產業道路，該地高低落差超過2
    層樓以上，若於興闢時未包含路肩，必有路塌致生危害公眾
    安全之結果，於工程施作上，必須先施作路肩完成後方可鋪
    設道路，路肩與車道、道路本身即為一體；故本件原告請求
    返還之系爭563Ａ’部分土地，乃系爭563號土地上原有既成道
    路之路肩，而屬原有既成道路之一部，為原地主同意供使用
    之範圍，原告自無權向被告請求返還土地。
二、退步言之，縱認系爭563Ａ’部分土地並非原有既成道路之一
    部、並非涵蓋於原有道路同意使用之範圍，惟原告等系爭56
    3地號土地所有權人亦已出具土地使用同意書，同意被告因
    維護當地居民行車安全之必要，而得於90幾年間對土地進行
    道路改善工程，且系爭563Ａ’部分土地至今持續發揮維護公
    眾安全之目的，並無民法第470條第1項或第472條借用人得
    請求返還或終止借貸契約之情形，原告自不得據此請求返還
    或終止借貸契約；況原告此舉屬於「共有物之變更」，按民
    法第819條第2項規定，須得全體系爭563地號土地所有權人
    同意方得終止，原告單獨表示欲終止借貸關係云云，不生終
    止效力，故原告無權請求返還土地。再退萬步言，縱認本件
    原告之請求為有理由，惟原告請求相當於租金之不當得利金
    額部分，依法應以申報地價為計算基礎，且系爭563地號土
    地位處山間住宅區域，周遭山坡圍繞、對外交通不便、工商
    繁榮程度低，應以不超過申報地價年息3%計算。
三、聲明：
㈠、原告之訴駁回。
㈡、如受不利判決，願供擔保，請准宣告免為假執行。　　　　
肆、得心證之理由：　　
一、查原告葉清隆為系爭563地號土地之共有人、應有部分1/6（
    其他共有人為李嬌〈應有部分1/2〉、葉清池〈應有部分1/6〉、
    中華民國〈應有部分1/6〉），又系爭563地號土地之如附圖所
    示編號563Ａ’部分（面積為91.39平方公尺）（即系爭563Ａ’
    部分土地）上有水泥柏油地，乃被告於97年間發包由普億營
    造有限公司（下稱普億公司）施作鋪設，屬於「淡水鎮番薯
    里雲廣山莊前道路改善工程」部分等情，為兩造所不爭執，
    且有原告提出之系爭563地號土地登記謄本，及被告提出之
    普億公司97年7 月24日及98年2 月6 日函（記載該公司就「
    淡水鎮番薯里雲廣山莊前道路改善工程」，向被告申報於97
    年7 月26日開工、98年2 月6 日施作完竣）等件（見本院訴
    字卷第70至74、146至147頁）可稽，並經本院履勘現場及囑
    託地政機關測量在案，有本院111 年5 月23日勘驗筆錄暨現
    場相片（見本院訴字卷第226至236、240至244、256至260頁
    ），及新北市淡水地政事務所111年6月15日函檢送之該所收
    件日期111年4月26日、文號淡土測字第802號複丈成果圖（
    即本判決附圖）（見本院訴字卷第246、248頁）可考，此部
    分之事實堪信為真。
二、按所有人對於無權占有或侵奪其所有物者，得請求返還之，
    對於妨害其所有權者，得請求除去之，民法第767條第1項前
    、中段定有明文；又各共有人對於第三人，得就共有物之全
    部為本於所有權之請求，但回復共有物之請求，僅得為共有
    人全體之利益為之，同法第821 條亦有明文。次按物之拆除
    ，為事實上之處分行為，僅所有人或有事實上處分權之人，
    方有拆除之權限（最高法院102 年度台上字第2053號判決意
    旨參照）。本件系爭563Ａ’部分土地上之水泥柏油地，乃被
    告於97年間所發包舖設而為該地上物之處分權人，應由被告
    就其占用原告共有之系爭563Ａ’部分土地有何正當權源，負
    舉證之責。經查：
㈠、系爭563地號土地於70幾年間經被告開闢道路（即原有道路）
    ，其車道為如附圖所示編號1至7點連線之右側，該連線之左
    側則依序為路肩（即車道旁邊的土地）、綠地、下方有高低
    落差之水利溝渠地，嗣於90幾年間因有里長反應原有道路過
    彎，及有道路裂痕沉陷問題，被告於97年間發包由普億公司
    進行改善工程，施作內容包括於車道旁邊的路肩部分（即系
    爭563Ａ’部分土地）上鋪設水泥柏油而拓寬車道、於土地下
    方鄰水利溝渠側增設擋土牆等，業經被告聲請傳訊之證人即
    處理上開拓寬工程相關事宜之被告承辦人張福祺（於69年起
    擔任被告之臨時人員、80年至103年間擔任被告之建設課、
    工務課技士，現已退休）於審理中證述在卷（見本院訴字卷
    第341、343頁），且有被告99年9 月6 日北縣淡工字第0990
    037309號函、原告所提出之現場相片、本院111 年5 月23日
    勘驗期日現場相片（見本院訴字卷第78至79、117至118、24
    0至244、256至260頁）在卷可按。
㈡、被告主張：原告請求返還之系爭563Ａ’部分土地，乃系爭563
    號土地上於70幾年間所開闢之原有道路之路肩，屬於原有既
    成道路之一部，而為原地主同意供使用之範圍，是原告無權
    請求返還土地等情。
１、查系爭563地號土地上於70幾年間所開闢之原有道路之車道部
    分屬於既成道路，為兩造所不爭執；惟關於97年間拓寬工程
    所施作之原有道路之路肩部分（即系爭563Ａ’部分土地），
    被告主張亦屬上述既成道路範圍，則為原告否認。
２、被告固稱原有道路乃郊區產業道路，土地高低落差超過2層樓
    以上，若於興闢時未包含路肩，必有路塌致生危害公眾安全
    之結果，於工程施作上，必須先施作路肩完成後方可鋪設道
    路，路肩與車道與道路本身即為一體云云，然查：⑴依證人
    張福祺於審理中證稱原有道路之沉陷問題於90幾年間經里長
    反應或發現，施作道路改善工程時於系爭563地號土地下方
    鄰水利溝渠側（即護欄下方）增設擋土牆改善沉陷問題等情
    （見本院訴字卷第341、343、345頁），而本件系爭563Ａ’部
    分土地，並非位於系爭563地號土地直接鄰水利溝渠處（其
    旁邊尚有綠地、護欄等），則地主於70幾年間提供系爭563
    地號土地開闢原有道路時，是否得以認知因有地形落差所致
    之車道沉陷或坍塌問題，故除車道部分所使用之土地外，亦
    一併同意提供車道旁邊的路肩部分之土地，顯屬有疑；⑵況
    依證人張福祺證稱於90幾年間進行改善工程前，有請里長去
    協調土地之取得，當時就道路比較彎的部分有需要截彎取直
    的問題，可能要多用到一些私人土地，當時是請里長去協調
    等語（見本院訴字卷第342頁），顯見被告當時亦認知70幾
    年間開闢之原有既成道路範圍，並不及於90幾年間拓寬工程
    所施作之原有道路之路肩部分，故要求當地里長協調取得該
    部分之土地；⑶據上，被告辯稱系爭563Ａ’部分土地，乃系爭
    563號土地上於70幾年間所開闢之原有道路之路肩，而屬於
    原有既成道路之一部，故原告無權請求返還云云，洵無足採
    。
㈢、被告復主張：縱認系爭563Ａ’部分土地並非原有既成道路之一
    部，原告等系爭563地號土地所有權人亦已於90幾年間出具
    土地使用同意書，同意被告因維護當地居民行車安全之必要
    ，而得對土地進行道路改善工程，且系爭563Ａ’部分土地至
    今持續發揮維護公眾安全之目的，並無民法第470條第1項或
    第472條借用人得請求返還或終止借貸契約之情形，是原告
    不得據此請求返還或終止借貸契約等情。
１、查⑴被告所舉系爭563地號土地之部分共有人即原告葉清隆、
    李嬌、葉清池三人共同向被告提出之99年3 月24日申請書，
    其上固載有：「...淡水鎮公所於民國九十七年為整修道路
    工程，『曾要求』地主出具土地使用同意書，同意將上揭地號
    土地供興闢坡崁、護欄、排水等工程之用...」等語（見本
    院訴字卷第76頁），及被告99年9 月6 日北縣淡工字第0990
    037309號函，其上載有被告回覆葉先生稱：「...本路段因
    原有道路過彎影響行車，本所配合當地民眾陳情執行改善，
    利用原有路肩用地、水利用地及其他土地所有權人同意之土
    地改善施工...」等語（見本院訴字卷第78頁）。惟僅依上
    開文件內容，尚無從逕認原告等三人已自承其等或系爭563
    地號土地之全體共有人均有出具土地使用同意書予被告、或
    地主同意提供使用之確切範圍為何，而被告迄今亦未能提出
    地主出具之土地使用同意書以供本院審酌；⑵且依證人張福
    祺證稱：本件當時伊是沒有看到土地同意書，當時是請里長
    去協調，里長回覆說土地有取得同意（里長沒有說都取得同
    意，里長通常只會找老一輩的人問是否同意，如果土地應有
    部分是屬於下一輩的所有，就可能會事後又來表示不同意，
    且老一輩的人就算口頭同意，也通常不願意出具同意書，因
    為怕土地轉讓的時候會影響轉讓面積），但是後來有一對地
    主夫妻兩個人來公所，名字伊忘記了，他們表示如果要用到
    他們靠外側的地，就要把靠他們住家較近的內側土地上的原
    有道路刨除歸還他們，公所會勘後沒有同意，後來公所就道
    路比較彎的部分只有做一小段，該部分道路都是私人土地；
    被證7第2 、3頁原告律師以箭頭標示之道路部分，是屬於當
    時已施作的該夫妻的私人土地，因為於他們來公所表示異議
    前就已經施作，所以伊等只有將該部分工程做個結尾等語（
    見本院訴字卷第342至343頁），陳明於拓寬工程完成前，即
    有系爭563地號土地之地主向被告表示異議之事；⑶據上，被
    告辯稱系爭563地號土地所有權人業已於90幾年間出具土地
    使用同意書，同意被告得就系爭563Ａ’部分土地進行拓寬工
    程云云，所舉之證據不足證明其說，難認可採。
２、至被告稱系爭563Ａ’部分土地上之97年間拓寬工程所施作之水
    泥柏油路面，至今持續發揮維護公眾安全之目的乙節：查如
    前述當地里長雖有於90幾年間向被告反應，關於70幾年間所
    開闢之原有道路有過彎之問題，然被告並未提出相關事證證
    明其嚴重程度及急迫性，則如被告認有拓寬原有道路之必要
    ，當依法徵收或取得系爭563地號土地全體所有權人之同意
    ，始得為之，無從逕為施作後再以此節主張原告無權請求返
    還，併為敘明。
㈣、從而，本件被告所辯以水泥柏油地上物占用系爭563Ａ’部分土
    地之權源，均無可採，應認構成無權占有，則原告主張依民
    法第821條、第767條第1 項前、中段之所有權人之物上請求
    權規定，請求被告將系爭563Ａ’部分土地上之水泥柏油地拆
    除，並將土地返還原告及全體共有人，洵屬有據。
三、次按無法律上之原因而受利益，致他人受損害者，應返還其
    利益，民法第179條定有明文。又按無權占有他人房地，可
    能獲得相當於租金之利益（最高法院61年度台上字第1695號
    判決意旨參照）。再按城市地方房屋之租金，以不超過土地
    及其建築物申報總價額年息10%為限，土地法第97條第1項定
    有明文；而所謂土地及建築物之總價額，土地價額依法定地
    價，建築物價額依該管直轄市或縣（市）地政機關估定之價
    額；且土地所有權人依土地法所申報之地價，為法定地價；
    在平均地權條例施行區域，則係指土地所有權人於地政機關
    舉辦規定地價或重新規定地價時之公告申報期間內自行申報
    之地價，如土地所有權人未於公告期間申報地價者，即以公
    告地價80%為其申報地價，土地法施行法第25條、土地法第1
    48條、平均地權條例第16條亦分別定有明文。至於所謂年息
    10%為限，乃指基地租金之最高限額而言，並非必須照申報
    價額年息10%計算之，尚須斟酌基地之位置、工商繁榮程度
    、使用人利用基地之經濟價值、所受利益、彼等關係及社會
    感情等情事，以為決定。經查：
㈠、被告以其有處分權之水泥柏油地上物無權占用系爭563Ａ’部分
    土地，獲得相當於租金之利益，是原告得請求被告給付相當
    於租金之不當得利。爰審酌系爭563Ａ’部分土地位於山區、
    距離山下淡金公路車程約7分鐘、土地旁為雲廣山莊社區，
    住戶約50戶（見本院訴字卷第226至236頁之111年5 月23日
    勘驗筆錄），工商活動並不發達，及被告占用該部分土地係
    鋪設水泥柏油路面等情，認本件原告得請求被告給付之不當
    得利金額，應以系爭563地號土地申報地價之年息3%計算為
    適當；至原告主張應以公告現值之年息10%計算而逾此範圍
    所為之請求部分，於法未合，洵屬無據。
㈡、又被告無權占有系爭563Ａ’部分土地面積為91.39平方公尺、
    原告就系爭563地號土地之應有部分為1/6。再本件原告係於
    109年10月14日起訴，而請求被告給付自104年11月1 日起至
    拆除地上物並返還土地之日止之不當得利金額，並加計法定
    遲延利息；而系爭563地號土地於104至106年度、107年度起
    之公告地價分別為每平方公尺1,300元、1,100元，亦即104
    至106年度、107年度起之申報地價（即公告地價之80%）分
    別為每平方公尺1,040元、880元等情，有土地登記謄本、公
    告地價及公告土地現值查詢表（見本院士簡調字卷第28、31
    、32頁，訴字卷第52頁）可按。是經計算後，本件原告得向
    被告請求：
１、自104年11月1日起至106年12月31日止、自107 年1 月1 日起
    至109 年10月31日止之不當得利金額，共為2,169 元：
⑴、104 年11月1日至106 年12月31日（共2年2月，即2又2/12年
    ）為1,030 元（計算式：1,040〈元/ 平方公尺〉×91.39〈平方
    公尺〉×3%×2又2/12〈年〉×1/6〈原告之應有部分〉≒1,030〈元〉〈
    小數點以下四捨五入，下同〉）；
⑵、107 年1 月1 日至109 年10月31日（共2 年又10月，即2又10
    /12年）為1,139元（計算式：880〈元/平方公尺〉×91.39〈平
    方公尺〉×3%×2又10/12〈年〉×1/6〈原告之應有部分〉≒1,139〈元
    〉）；
⑶、以上合計為2,169元（計算式：1,030〈元〉＋1,139〈元〉＝2,169〈
    元〉）；並得加計自起訴狀繕本送達被告之翌日即109 年11
    月13日（見本院士簡調字卷第38頁）起至清償日止，按法定
    年息5%計算之利息。
２、自109 年11月1日起至拆除地上物並返還土地之日止，按月給
    付之不當得利金額為34元（計算式：880〈元/ 平方公尺〉×91
    .39〈平方公尺〉×3%×1/12〈年〉×1/6〈原告之應有部分〉≒34〈元〉
    ）；並得加計自各期逾期給付之日（即次月1 日）起至清償
    日止，按法定年息5%計算之利息。
四、從而，原告提起本件訴訟，於請求㈠被告應將占用系爭563地
    號如附圖所示編號563(Ａ’）、面積為91.39平方公尺（即系
    爭563Ａ’部分土地）之水泥柏油地拆除，並將土地返還原告
    及全體共有人；㈡被告應給付原告2,169元，及自109 年11月
    13日起至清償日止，按年息5%計算之利息；暨自109 年11月
    1 日起至被告履行前項拆除水泥柏油地並將土地返還原告及
    全體共有人之日止，按月給付原告34元，及如逾期給付，應
    加計自次月1 日起至清償日止，按年息5%計算之利息；即如
    主文第一、二項所示之範圍內，為有理由，應予准許。逾此
    範圍之請求，則無理由，應予駁回。
五、本件原告勝訴部分，因所命被告給付之價額未逾50萬元，應
    依民事訴訟法第389條第1項第5款規定，依職權宣告得為假
    執行；惟被告陳明願供擔保，請准宣告免為假執行，核無不
    合，爰酌定相當擔保金額宣告免為假執行。　
六、本件事證已臻明確，兩造其餘攻擊或防禦方法及證據，經本
    院審酌後，核與本件之結論不生影響，不另一一論述。
七、據上論結，原告之訴為一部有理由、一部無理由，依民事訴
    訟法第79條、第389條第1 項第5 款、第392條，判決如主文
    。
中　　華　　民　　國　 111　  年　 11  　月　  30     日
                  民事第二庭  法  官  孫曉青
以上正本係照原本作成。
如對本判決上訴須於判決送達後20日內向本院提出上訴狀。如委
任律師提起上訴者，應一併繳納上訴審裁判費。
中　　華　　民　　國　 111　  年　 11  　月　  30     日
                              書記官  曾琬真　
　　
　　　　　　　　　　　　　　　
附表一：　　　　　　　　　　　　　
　　　　　　　　　　　　　　　
     被  告  應拆除之地上物 （即主文第一項）      被  告   應給付之金額 （即主文第二項）       被  告   應供反擔保金額  被告應將占用新北市○○區○○段000地號如附圖所示編號563(Ａ’）、面積為91.39平方公尺部分土地之水泥柏油地拆除，並將土地返還原告及全體共有人。 被告應給付原告新台幣2,169元，及自民國109年11月13日起至清償日止，按年息5%計算之利息；暨自民國109年11月1 日起至被告履行拆除前項水泥柏油地並將土地返還原告及全體共有人之日止，按月給付原告新台幣34元，及如逾期給付，應加計自次月1 日起至清償日止，按年息5%計算之利息。  就主文第一項（即拆除地上物並返還土地）部分：  新台幣48萬4,367元      就主文第二項（即給付不當得利金額）部分：  （主文第二項前段）   新台幣2,169元  （主文第二項後段）   /按月新台幣34元